臺灣花蓮地方法院民事判決   
111年度訴字第30號
原      告  呂闕愛加
訴訟代理人  吳順龍律師(兼送達代收人)
            黃佩成律師
被      告  呂恩加  
被      告  呂闕秀梅

被      告  呂阿燕  
共同訴訟代理人  湯文章律師
上列當事人間請求分割共有物事件，本院於民國111年5月25日言
詞辯論終結，判決如下：
    主      文
 一、兩造共有如附表所示房地，應分割由被告按附表所示權利
     範圍每人各3分之1之比例維持共有，並由被告給付原告新
     臺幣1,740,809元之補償金。
二、訴訟費用由原告、被告呂恩加、被告呂闕秀梅、被告呂阿燕
    各負擔4分之1。
    事實及理由
一、原告訴之聲明：兩造共有如附表之房地(下稱系爭房地)准予
    變賣，所得價金依兩造原應有部分之比例分配之。主張：附
    表編號2建物(門牌號碼花蓮市○○○街00巷00號3樓；下稱系爭
    房屋)為兩造共有，權利範圍各為4分之1，系爭房屋坐落如
    附表編號1之土地(下稱系爭土地)所有權人之持分乃需隨同
    建物一併移轉。系爭房地前為兩造共同繼承自被繼承人闕祖
    枱而來，目前系爭房地為呂闕秀梅居住。慮及保持共有之結
    果，系爭房屋使用收益多所不便，而兩造就系爭房地既無不
    為分割之協議，亦無不能分割之情事，依民法第823條第1項
    前段共有人得隨時請求分割共有物之規定，訴請裁判分割共
    有物。系爭房屋無法以原物分割給兩造，因為該屋為國宅，
    只有一個出入口，若分割給四位共有人面積過小，不利各共
    有人使用。為兼顧系爭房地經濟效用及全體共有人之利益等
    ，將系爭房屋連同兩造共有人所持有應有部分之系爭土地一
    併變賣，以所得價金按兩造所有權應有部分之比例分配，應
    屬較為妥適之分割方式，爰請求准予變價分割共有物。
二、被告答辯聲明：原告之訴駁回。辯稱：系爭房屋所在之凌雲
    四村國宅係依國軍老舊眷村改建條例由政府直接興建之集合
    式住宅，計19棟，每棟10戶，共計190戶。系爭房屋係兩造
    之夫、父闕祖枱(89年9月6日去世)依法配合眷改承購，自87
    年間起兩造即共同居住此處，迄今近二十多年該屋之房貸、
    地價稅、房屋稅均由呂闕秀梅繳納。94年9月間呂阿燕慮及
    原告婚後懷孕在外租屋諸多不便，兩造遂在呂闕秀梅當時位
    於花蓮市林森路之工作場所婕琳美妍館辦公室內商議，當時
    「原告提出商請母親出資購置新屋共同居住並願俸養照顧終
    老，願將個人持有系爭房屋所有權全部無償移轉予呂闕秀梅
    」等語，嗣於95年間，呂阿燕將勞保退休金分次轉帳予原告
    ，協助原告購置花蓮市○○街00號房屋，作為頣養天年處所，
    呂阿燕自95年間起與原告及其夫張皓雲、孫子女共同居住此
    處長達15年。嗣原告及其夫張皓雲因經濟因素，於110年7月
    3日突然搬遷他處，獨留呂阿燕在此處所，並於110年9月間
    未經呂阿燕同意下，擅將該房屋以1,050萬元售予他人，致
    呂阿燕無處居住，只得遷回系爭房屋與呂闕秀梅一同居住。
    其間原告及其夫欲出售與呂阿燕共有之原保地遭拒，乃提起
    本件分割共有物訴訟。至於呂恩加任教於西寶國小，另居住
    於花蓮縣秀林鄉佳民村。可見原告對於系爭房屋關係淺薄，
    反而系爭房屋為呂阿燕、呂闕秀梅生活上必要之處所，並因
    係兩造之夫、父闕祖枱遺留之物，有特別情感關係，而被告
    一致同意維持共有關係。因此，請鈞院將系爭房地判決被告
    維持共有關係，並依不動產估價師之估價報告書所鑑定系爭
    房地價金6,963,234元之4分之1以金錢補償原告，此分割方
    法符合兩造為阿美族原住民母系社會，由母親呂阿燕主導對
    於財產之處分方式。系爭房屋面積過小只有一個出入口，不
    適合原物分割給各共有人。
三、本院之判斷：
(一)按各共有人，除法令另有規定外，得隨時請求分割共有物。
    但因物之使用目的不能分割或契約訂有不分割之期限者，不
    在此限，民法第823條第1項定有明文。系爭房地為兩造共有
    ，房屋權利範圍各為4分之1，有土地及建物登記謄本可參(
    卷23至41頁)，兩造既無不分割之協議，亦無因物之使用目
    的或性質不能分割之情事，則原告訴請裁判分割，自屬有據
    。
(二)按共有物之分割，依共有人協議之方法行之。分割之方法不
    能協議決定，或於協議決定後因消滅時效完成經共有人拒絕
    履行者，法院得因任何共有人之請求，命為下列之分配：㈠
    以原物分配於各共有人。但各共有人均受原物之分配顯有困
    難者，得將原物分配於部分共有人。㈡原物分配顯有困難時
    ，得變賣共有物，以價金分配於各共有人；或以原物之一部
    分分配於各共有人，他部分變賣，以價金分配於各共有人。
    以原物為分配時，如共有人中有未受分配，或不能按其應有
    部分受分配者，得以金錢補償之。以原物為分配時，因共有
    人之利益或其他必要情形，得就共有物之一部分仍維持共有
    。民法第824條第1至4項分別定有明文。
  1.分割共有物，以消滅共有關係為目的，法院以原物為分配時
    ，除部分共有人仍願維持共有關係，或因共有人之利益或其
    他必要維持共有之情形外，應將土地分配於各共有人單獨所
    有，此觀民法第824條第4項規定自明(最高法院107年度台上
    字第282號、109年度台上字第1317號判決意旨參照)。所謂
    共有人之利益，例如共有人表明願維持共有關係，或為分割
    後土地有與公路聯絡之必要，需保留部分土地供為通行道路
    之用即是(最高法院110年度台上字第2965號判決可參)。又
    此項共有，應包括由原共有人全體或部分共有人維持共有之
    二種情形(立法理由參見)。
  2.定共有物分割之方法，應斟酌各共有人之意願、利害關係、
    共有物之價格、利用價值及分割後各部分之經濟價值與其應
    有部分之比值是否相當而為適當之分配，始能謂為適當而公
    平(最高法院94年度台上字第1149號判決意旨參照)。法院就
    原物分割方式有自由裁量之權，不受當事人主張之拘束，仍
    應斟酌當事人之聲明、共有物之性質、經濟效用及全體共有
    人之利益等公平決之，除應顧及均衡之原則外，並須就各共
    有人應分得之範圍，例如面積多寡、交通、位置等予以確定
    。
(三)分割方法之決定：系爭房屋為門牌號碼花蓮市○○○街00巷00
    號3樓區分所有建物及坐落土地(含建物共有部分)，房屋總
    面積88.28平方公尺，僅有一個出入口(卷119至123頁照片參
    照)，現況為呂闕秀梅及呂阿燕居住使用。兩造均自承系爭
    房地不適合為原物分配予四人(卷176頁)，考量系爭房地原
    為呂阿燕之夫、原告及呂恩加、呂闕秀梅之父闕祖枱所有，
    兩造是於90年2月6日以分割繼承為原因而成為共有人，系爭
    房地對被告有情感上依存因素，及被告請求系爭房地分歸其
    三人繼續維持共有(卷129頁)，經不動產估價師鑑定系爭房
    地於鑑定日111年3月25日之市價即客觀交易現值為6,963,23
    4元(有不動產估價報告書可憑)，被告願以該鑑定價格之4分
    之1金額即1,740,809元(0000000÷4＝0000000，元以下四捨五
    入)補償原告。審酌系爭房屋之面積非大、目前供呂闕秀梅
    及呂阿燕居住使用、共有人之意願、利害關係、共有人之情
    感因素及全體共有人之利益後，認分割方法以原物分割予被
    告按附表權利範圍每人各取得3分之1維持共有，及由被告給
    付原告1,740,809元補償金為公平適當。
四、綜上所述，原告依民法第823條、第824條規定請求分割共有
    物並定分割方法如主文第1項，為有理由，應予准許。按分
    割共有物之方法，本應由法院斟酌何種方式較能增進共有物
    之經濟效益，並兼顧兩造之利益，以決定適當之分割方法，
    不因何造起訴而有不同，故關於訴訟費用負擔，依民事訴訟
    法第80條之1規定，應由共有人各按其應有部分比例負擔如
    主文第2項所示。 
中　　華　　民　　國　　111 　年　　6 　　月　　10　　日
                          臺灣花蓮地方法院民事第一庭
                              法  官  楊碧惠
以上正本係照原本作成。
如不服本判決，應於送達後20日內，向本院提出上訴狀並表明上
訴理由(均須按他造當事人之人數附繕本並繳納上訴裁判費)。如
委任律師提起上訴者，亦應一併繳納上訴審裁判費。
中　　華　　民　　國　　111 　年　　6 　　月　　10　　日
                              書記官  吳琬婷